ACORDAO-COMPLETO-2342295

ACÓRDÃO 196/2019 ATA 3/2019 - PLENÁRIO

VISTA, relatada e discutida solicitação do então ministro de Estado dos Direitos Humanos Gustavo do Vale Rocha para prorrogação do prazo de entrega de tomadas de contas especiais daquela pasta.
ACORDAM os ministros do Tribunal de Contas da União, reunidos em sessão do Plenário, ante as razões expostas pela relatora, e com fundamento nos arts. 3º da Lei 8.443/1992, 169, inciso V, do Regimento Interno e 11, §2º, da Instrução Normativa TCU 71/2012, alterada pela Instrução Normativa TCU 76/2016, em: 
9.1. conhecer da presente solicitação e indeferi-la por ausência de amparo normativo;
9.2. esclarecer ao solicitante que o teor do pedido se refere à prorrogação de prazo para análise de prestações de contas pendentes, relativas a convênios e outros instrumentos congêneres, situação que não encontra amparo nos arts. 4º, 11 e 19A da Instrução Normativa TCU 71/2012, alterada pela Instrução Normativa TCU 76/2016;
9.3. dar ciência desta deliberação ao solicitante;
9.4. arquivar este processo.

Solicitação de prorrogação de prazo para entrega de processos de tomada de contas especiais.

Ministério dos Direitos Humanos (atual Ministério da Mulher, da Família e dos Direitos Humanos).

3. Interessado: Gustavo do Vale Rocha (CPF XXX.214.861-XX).

13.1. Ministros presentes: José Mucio Monteiro (Presidente), Walton Alencar Rodrigues, Benjamin Zymler, Augusto Nardes, Aroldo Cedraz, Raimundo Carreiro, Ana Arraes (Relatora), Bruno Dantas e Vital do Rêgo.
13.2. Ministros-Substitutos presentes: Marcos Bemquerer Costa, André Luís de Carvalho e Weder de Oliveira.

ANA ARRAES

A instrução da Secretaria de Controle Externo de Tomada de Contas Especial - Secex-TCE (peça 1) , acolhida pelo secretário (peça 2) , foi no seguinte sentido:
	“INTRODUÇÃO
	Por intermédio do Aviso 315/2018-MDH, o Dr. Gustavo do Vale Rocha, Exmº Ministro de Estado dos Direitos Humanos, solicita prorrogação do prazo de entrega de tomadas de contas especiais daquela Pasta (peça 1) .
2.	O solicitante, com fundamento no art. 11, § 2º, da IN TCU nº 71/2012 (alterada pela IN TC 76/2016) , requer dilação do prazo previsto no art. 19-A dessa norma até o dia 31/07/2020, a fim de que o MDH conclua a instrução, análise das tomadas de contas especiais a seu cargo e envie ao TCU.
	EXAME DE ADMISSIBILIDADE
3.	O art. 19-A da Instrução Normativa-TCU nº 71/2012 assim dispõe:
Art. 19A.  Os órgãos e entidades competentes têm até o dia 1º de dezembro de 2018 para encaminhar ao Tribunal de Contas da União as respectivas tomadas de contas especiais, nos casos exigidos pela legislação, cujas datas de início de contagem, na forma dos artigos 4º, § 1º, 11 e 13, são anteriores a 12 de dezembro de 2016, data da publicação da IN-TCU nº 76/2016, aplicando-se o disposto no art. 12 às hipóteses de descumprimento do citado prazo, inclusive no tocante às sanções a serem impostas aos responsáveis. 
4.	Por sua vez, o art. 11 da Instrução Normativa-TCU nº 71/2012 assim dispõe:
Art. 11. A tomada de contas especial deve ser encaminhada ao Tribunal de Contas da União em até cento e oitenta dias após a sua instauração.
§ 1º Decisão Normativa poderá fixar prazos diferentes daquele especificado no caput.
§ 2º Os prazos estabelecidos podem ser prorrogados pelo Plenário do Tribunal de Contas da União, em caráter excepcional, mediante solicitação fundamentada, formulada, conforme o caso, pelo Presidente da Câmara dos Deputados, do Senado Federal, do Supremo Tribunal Federal, dos demais Tribunais Superiores, dos Tribunais Federais nos Estados e no Distrito Federal e do Tribunal de Contas da União; Procurador-Geral da República; Ministro de Estado, ou outras autoridades de nível hierárquico equivalente; e, ainda, por Presidente de conselho federal de fiscalização profissional  (NR) (Instrução Normativa nº 76, de 23/11/2016, DOU de 12/12/2016) .
§ 3º Nos casos em que os trabalhos a cargo do órgão de controle interno não possam ser concluídos a tempo, o respectivo dirigente máximo poderá solicitar, mediante pedido fundamentado, a prorrogação de prazo para apresentação das peças que lhe são pertinentes.
5. 	A presente solicitação foi feita, de maneira fundamentada, pelo Exmº Ministro dos Direitos Humanos, sendo portanto admissível.
	EXAME TÉCNICO
6.	Como justificativa, o Exmº Ministro dos Direitos Humanos aduz que, a Pasta sofreu inúmeras alterações em sua estrutura, subordinação/vinculação e status. Ou seja, já foi Secretaria do Ministério das Mulheres, da Igualdade Racial, da Juventude e dos Direitos Humanos – MIVIIRJDH; Secretaria Especial do Ministério da Justiça e Cidadania e, finalmente, Secretaria Nacional do Ministério dos Direitos Humanos.
7.	Essas mudanças ocasionaram extinção de algumas áreas, impactando atividades rotineiras, bem como resultaram na movimentação de pessoal, tendo em vista que muitos dos técnicos e comissionados responsáveis pelas análises de prestações de contas e acompanhamento de convênios e outros instrumentos pediram transferências para outros órgãos ou foram exonerados. 
8.	Explica que, não obstante os fatos acima mencionados, foram adotadas providências, por meio da Portaria nº 555/2018 do Secretário Executivo do MDH, a exemplo da constituição de grupo de trabalho com a finalidade de:
	- Realizar diagnóstico quantitativo e qualitativo da situação dos convênios e instrumentos congêneres pendentes de análise de prestação de contas das Secretarias do MDH; 
	- Construir plano de trabalho contendo cronograma e equipe técnica envolvida para concluir as análises de prestações de contas pendentes; e
	- Levantar o quantitativo de convênios pendentes de análise até o final de 2018 para fixar os prazos internos de tramitação para análise segura das áreas técnicas.
9.	Acrescenta que do trabalho realizado resultou o Relatório e planilha (0622154) , que contém o plano de ação e o cronograma de análise, o qual demonstra a inviabilidade de atendimento do prazo estabelecido no art. 19-A da IN-TCU 71/2012. Consequentemente, solicita que esse seja dilatado até 31/07/2020. 
10.	Com efeito, o elevado estoque de prestações de contas a serem examinados por vários órgãos da Administração Pública Federal é realidade conhecida pelo TCU.  Sabe-se que, além disso, esses órgãos enfrentam sérias dificuldades operacionais para analisar esses processos e instaurar as tomadas de contas especiais que se fazem necessárias. 
11.	Não se discute a existência das dificuldades mencionadas no parágrafo anterior. Contudo, não se pode esquecer que a data limite estabelecida para o encaminhamento das tomadas de contas especiais ao TCU teve justamente a intenção de induzir a adoção medidas tendentes à resolução desse impasse. Ou seja, o art. 19-A da IN TCU 71/2012 visou forçar os órgãos a se planejarem e se organizarem para tornarem-se capazes de desincumbir-se da melhor maneira possível da atribuição de analisar as respectivas prestações de contas.
12.	Porém, deve-se reconhecer que, de fato, providências têm sido adotadas para diminuir os estoques e tornar mais relevante a análise das prestações de contas. Em contados mantidos pela própria Secex-TCE com descentralizadores de recursos federais, a exemplo do FNDE, FNS, Funasa entre outros, esses esforços foram conhecidos. 
13.	As justificativas apresentadas conferem plausibilidade ao pedido de fundo contido nesta solicitação.
14.	Portanto, é possível a invocação dos princípios do formalismo moderado e da razoabilidade, para conhecer desta Solicitação e conceder a dilação de prazo pleiteada, mormente considerando que o prazo de, aproximadamente, 1 ano e 6 meses solicitado não é demasiadamente longo. 
15.	A situação em análise cuida de processos ainda não autuados no TCU. A Portaria-Presidência nº 7/2014 não delega expressamente aos secretários de controle externo a apreciação e o atendimento do pedido de prorrogação de prazo para encaminhamento de tomada de contas especial ao Tribunal de Contas de União.  Diante da ausência de disciplinamento específico quanto à autoridade competente para apreciar esse tipo de pleito, este processo deve ser submetido ao elevado descortino do Relator das Prestações de Contas do instaurador, para posterior apreciação do Plenário do TCU, conforme verificado em recente precedente deste Tribunal, qual seja, TC Processo 012.371/2018-1. 
15.	Diante das informações acima, será proposto o encaminhamento destes autos ao Gabinete do Relator das Contas do Ministério dos Direitos Humanos, Exmª Ministra Ana Arraes, para que avalie a conveniência e a oportunidade da concessão da prorrogação solicitada.
	PROPOSTA DE ENCAMINHAMENTO
18.	 Ante o exposto, com fundamento nos arts. 11, § 2º, e 19-A da Instrução Normativa-TCU nº 71/2012, propõe-se:
	a) 	conhecer desta solicitação;
	b)	deferir a prorrogação de prazo solicitada pelo Ministério dos Direitos Humanos para apresentação das respectivas tomadas de contas especiais;
	c)	submeter esta solicitação ao elevado descortino da Relatora das Contas do Ministério dos Direitos Humanos, Exmª Ministra Ana Arraes.
	d)	informar ao solicitante sobre a decisão que vier a ser adotada em relação ao presente pleito.”
	É o relatório.

não há.

Não atuou.

SOLICITAÇÃO QUE OBJETIVA PRORROGAÇÃO DE PRAZO PARA ENCAMINHAMENTO DE TOMADAS DE CONTAS ESPECIAIS E QUE SE REFERE A PROCESSOS DE PRESTAÇÃO DE CONTAS DE CONVÊNIOS AINDA NÃO EXAMINADOS PELO ÓRGÃO REPASSADOR. MATÉRIA NÃO DISCIPLINADA PELA IN TCU 71/2012, ALTERADA PELA IN 76/2016. INDEFERIMENTO.

SOLICITAÇÃO (SOLI)

Secretaria de Controle Externo de Tomada de Contas Especial - Secex-TCE.

Cuidam os autos de solicitação do então ministro de Estado dos Direitos Humanos Gustavo do Vale Rocha de prorrogação do prazo de entrega de tomadas de contas especiais daquela Pasta.
2.	O solicitante mencionou o Oficio 0019/2018-TCU/Adgecex, de 8/11/2018, do secretário-geral adjunto de Controle Externo, por meio do qual solicitara a colaboração da Assessoria Especial de Controle Interno daquela Pasta para alertar o órgão ministerial acerca da data-limite de 1º de dezembro de 2018 para encaminhamento de processos de tomada de contas especial - TCE, conforme disposição contida no art. 19A da Instrução Normativa TCU 71/2012, alterada pela IN 76/2016.
3.	O aludido solicitante expôs as alterações por que o Ministério dos Direitos Humanos passou nos últimos anos, fato que, aliado à rotatividade de pessoal, impactou diretamente na capacidade do corpo técnico de analisar as prestações de contas e acompanhar os convênios e outros instrumentos congêneres.
4.	Acrescentou, ainda, o seguinte:
“3. Apesar dos fatos citados, concomitantemente ao recebimento do Oficio acima mencionado, foram tomadas providências, por meio da Portaria n° 555, de 8 de novembro de 2018, do Secretário Executivo desta Pasta, no sentido da constituição de Grupo de Trabalho com a finalidade de: 
3.1. Realizar diagnóstico quantitativo e qualitativo da situação dos convênios e instrumentos congêneres pendentes de análise de prestação de contas das Secretarias do MDH; 
3.2. Construir plano de trabalho contendo cronograma e equipe técnica envolvida para concluir as análises de prestações de contas pendentes; e 
3.3. Levantar o quantitativo de convênios pendentes de análise até o final de 2018 para fixar os prazos internos de tramitação para análise segura das áreas técnicas.
4. Do trabalho realizado resultou o Relatório e a Planilha (0622154) , em anexo, contendo o Plano de Ação e o cronograma de análise, o qual demonstra a inviabilidade de atendimento do prazo estabelecido como data limite para o encaminhamento dos processos.”
5.	Concluiu o expediente solicitando dilação de “prazo para análise do passivo existente e, consequentemente, de encaminhamento de processos de tomada de contas especial (TCE) , acaso decorrentes, para 31 de julho de 2020.” (grifo do original) 
6.	A Secretaria de Controle Externo de Tomada de Contas Especial - Secex-TCE, em pareceres uniformes, propôs o acolhimento do pleito.
7.	Com as vênias de estilo, divirjo do entendimento.
8.	Primeiramente, destaco que o derradeiro prazo de 1º/12/2018 para encaminhamento das tomadas de contas especiais, previsto no art. 19A da IN TCU 71/2012, alterada pela IN 76/2016, já era de conhecimento, ou deveria ser, de todos os órgãos e entidades federais desde a publicação do referido normativo no DOU, ocorrido no dia 12/12/2016.
9.	Percebo que o solicitante somente adotou providências com a edição da Portaria 555, de 8/11/2018, e após provocado por unidade técnica deste Tribunal, cujo expediente antes mencionado alertava para a proximidade do prazo fatal.
10.	Dessa forma, tem-se que seria inviável a conclusão da tarefa com a constituição de grupo de trabalho poucos dias antes do prazo último de 1º/12/2018.
11.	Contudo, outro fator de maior impacto conduz meu pensamento no sentido de propor a este Colendo Plenário o indeferimento do pleito.
12.	Trata-se da razão de pedir do solicitante.
13.	Antes, porém, me permito transcrever os artigos da citada IN 71/2012, alterada pela IN 76/2016, importantes para o posicionamento da matéria, in verbis:
“Art. 4º Esgotadas as medidas administrativas de que trata o art. 3º, sem a elisão do dano, e subsistindo os pressupostos a que se refere o art. 5º desta Instrução Normativa, a autoridade competente deve providenciar a imediata instauração de tomada de contas especial, mediante a autuação de processo específico  (NR) (todo o art.) (Instrução Normativa nº 76, de 23/11/2016, DOU de 12/12/2016) .
 (...) 
Art. 11. A tomada de contas especial deve ser encaminhada ao Tribunal de Contas da União em até cento e oitenta dias após a sua instauração  (NR) (Instrução Normativa nº 76, de 23/11/2016, DOU de 12/12/2016) .
§ 1º Decisão Normativa poderá fixar prazos diferentes daquele especificado no caput.
§ 2º Os prazos estabelecidos podem ser prorrogados pelo Plenário do Tribunal de Contas da União, em caráter excepcional, mediante solicitação fundamentada, formulada, conforme o caso, pelo Presidente da Câmara dos Deputados, do Senado Federal, do Supremo Tribunal Federal, dos demais Tribunais Superiores, dos Tribunais Federais nos Estados e no Distrito Federal e do Tribunal de Contas da União; Procurador-Geral da República; Ministro de Estado, ou outras autoridades de nível hierárquico equivalente; e, ainda, por Presidente de conselho federal de fiscalização profissional  (NR) (Instrução Normativa nº 76, de 23/11/2016, DOU de 12/12/2016) .
§ 3º Nos casos em que os trabalhos a cargo do órgão de controle interno não possam ser concluídos a tempo, o respectivo dirigente máximo poderá solicitar, mediante pedido fundamentado, a prorrogação de prazo para apresentação das peças que lhe são pertinentes.
 (...) 
Art. 19A. Os órgãos e entidades competentes têm até o dia 1º de dezembro de 2018 para encaminhar ao Tribunal de Contas da União as respectivas tomadas de contas especiais, nos casos exigidos pela legislação, cujas datas de início de contagem, na forma dos artigos 4º, § 1º, 11 e 13, são anteriores a 12 de dezembro de 2016, data da publicação da IN-TCU nº 76/2016, aplicando-se o disposto no art. 12 às hipóteses de descumprimento do citado prazo, inclusive no tocante às sanções a serem impostas aos responsáveis.  (AC) (Instrução Normativa nº 76, de 23/11/2016, DOU de 12/12/2016) (NR) (Acórdão 957/2017-TCU-Plenário, de 17/5/2017) ” (grifos não são do original) 
14.	Constata-se, inicialmente, que uma vez esgotadas todas as medidas administrativas para caracterização ou elisão do dano, a autoridade administrativa competente deve providenciar a imediata instauração do processo específico de tomada de contas especial.
15.	Contudo, o prazo para encaminhamento da TCE, que, na redação original do art. 11 da IN 71/2012, era de até 180 (cento e oitenta) dias a contar do término do exercício financeiro em que foi instaurada, passou, com a nova redação dada pela IN 76/2016, para até 180 (cento e oitenta) dias após a sua instauração.
16.	Essa alteração impactou diretamente os processos de tomada de contas especial que já haviam sido instaurados, razão que levou este Tribunal a elaborar regra de transição, com fixação de prazo mais elástico, até 1º/12/2018, no sentido de que todos os órgãos e entidades se organizassem para o seu cumprimento.
17.	Percebe-se que esta Corte de Contas não regulamentou, como de fato não lhe competia, prazo para exame de estoque de processos de convênios e outros instrumentos congêneres, cujas prestações de contas ainda não foram examinadas, e que, provavelmente, alguns desses processos se transformarão em tomadas de contas especiais.
18.	O prazo para realização de tal exame é definição interna corporis de cada órgão e entidade, balizada por portarias interministeriais do Governo Federal, sendo que a atual é a 424/2016.
19.	Examinando o teor desta solicitação, verifica-se que o Ministério dos Direitos Humanos realizou diagnóstico da situação dos convênios pendentes de análise de prestação de contas, chegando ao total de 864 processos. A partir daí apresentou plano de ação de baixa do passivo cujo término está previsto para 31/7/2020, data objeto da presente solicitação.
20.	Diferente é a situação de outros processos de minha relatoria e que possuem o mesmo teor destes autos.
21.	Refiro-me aos processos de solicitação TC Processo 041.207/2018-1 (Ministério da Segurança Pública) ; TC Processo 041.211/2018-9 (Incra) e TC Processo 041.213/2018-1 (Secretaria Especial de Agricultura Familiar e do Desenvolvimento Agrário) , que contêm pedido de prorrogação de prazo para encaminhamento, respectivamente, de 49, 21 e 17 processos de tomada de contas especial já instaurados.
22.	No tocante àqueles processos, esta relatora está convencida de que os pleitos se amoldam perfeitamente aos ditames da IN TCU 71/2012, alterada pela IN 76/2016.
23.	Pelas razões antes expostas, julgo que a solicitação de prorrogação de prazo à análise de processos de prestação de contas de convênios não encontra amparo nas instruções normativas antes citadas.
	Ante o exposto, VOTO por que seja aprovada a minuta de deliberação que submeto a este Colegiado.	   
TCU, Sala das Sessões Ministro Luciano Brandão Alves de Souza, em 6 de fevereiro de 2019.
ANA ARRAES 
Relatora